【裁判字號】    99,上易,33
【裁判日期】    990720
【裁判案由】    拆屋還地
【裁判全文】
臺灣高等法院民事判決                  99年度上易字第33號
上  訴  人  甲○○
            乙○○○
共      同
訴訟代理人  陳繼民律師
被  上訴人  行政院農業委員會林務局羅東林區管理處
法定代理人  丙○○
訴訟代理人  朱立鈴律師
上列當事人間請求拆屋還地事件，上訴人對於中華民國九十八年
十一月十三日臺灣臺北地方法院九十八年度重訴字第二三八號第
一審判決一部提起上訴，經本院於九十八年七月六日言詞辯論終
結，判決如下：
    主  文
原判決關於命上訴人給付超過新臺幣四十七萬二千九百三十七元
及自民國九十八年一月一日起，上訴人乙○○○至遷出臺北縣新
店市○○段二六之一地號土地之日止、上訴人甲○○至返還上開
土地之日止，按月給付超過新臺幣七千七百四十八元及該部分假
執行宣告暨命上訴人負擔訴訟費用之裁判均廢棄。
上廢棄部分，被上訴人在第一審之訴及假執行之聲請均駁回。
第一、二審訴訟費用由上訴人負擔二分之一，餘由被上訴人負擔
。
    事  實
甲、上訴人方面：
壹、聲明：
一原判決第二項命上訴人給付超過(一)新臺幣（下同）四十七萬二
  千九百三十七元；及(二)按月給付七千七百四十八元部分廢棄。
二上廢棄部分，駁回被上訴人在第一審之訴及假執行之聲請。
貳、陳述：除與原判決記載相同者外，補稱略以：
不當得利係以一方受有利益，他方受有損害，且利得與損害間有
直接因果關係為其成立要件，受利益者應返還之範圍，僅以所得
利益為限。依行政院頒布之「國有出租基地租金調整方案」及財
政部國有財產局臺灣北區辦事處（下稱國有財產局）函，國有土
地無論出租之租金或遭占用之使用補償金，均以該國有土地申報
地價年息百分之五計收。伊等使用被上訴人管理之臺北縣新店市
○○段二六之一地號土地（下稱系爭土地），所受利益相當於租
金，應按上開標準計算返還。
參、證據：除援用原審提出者外，並聲請向國有財產局詢問有無
    管理土地如遭無權占用，其使用補償金之計徵方式。
乙、被上訴人方面：
壹、聲明：上訴駁回。
貳、陳述：除與原判決記載相同者外，補稱略以：
行政院頒布之「國有出租基地租金調整方案」，係就國有土地出
租時應收之最低租金率為規定，伊所受相當於租金之損害，仍應
以上訴人所占用之系爭土地所在繁榮狀況而定。
參、證據：援用原審提出者。
    理  由
一本件被上訴人主張：系爭土地為國有，伊為管理機關，上訴人
  甲○○未得伊同意，且無正當權源，占用系爭土地面積六九．
  五七平方公尺，建築門牌號碼臺北縣新店市○○路一七九號房
  屋（下稱系爭房屋），與上訴人乙○○○共同居住使用，獲有
  相當於租金之利益，致伊受有損害，爰本於不當得利規定，求
  為命上訴人給付自九十三年一月起至九十七年十二月止按系爭
  土地申報地價年息百分之十計算相當利租金之利益計九十四萬
  五千八百七十四元及自九十八年一月起，至乙○○○至遷出系
  爭土地之日止、甲○○至返還系爭土地之日止，按上開標準計
  算相當於租金之利益即每月一萬五千四百九十七元之判決（原
  審准如所請，上訴人就九十三年一月起至九十七年十二月止相
  當於租金之利益超過四十七萬二千九百三十七元、自九十八年
  一月起按月給付超過七千七百四十八元部分提起上訴。又原審
  判命甲○○拆屋及乙○○○遷出系爭土地後共同返還土地予被
  上訴人，未據上訴人聲明不服，另被上訴人於原審請求共同被
  告吳家慶、吳家頡遷讓系爭土地及給付相當於租金之不當得利
  ，經原判決駁回後，亦未聲明不服）。
二上訴人則以：依行政院頒布之「國有出租基地租金調整方案」
  及國有財產局之函釋，國有土地遭占用，其計算相當於租金之
  損害，均以申報地價年息百分之五計算，被上訴人按年息百分
  之十計算請求，顯然過高等語，資為抗辯。
三查被上訴人主張：系爭土地為國有，由伊任管理機關，甲○○
  所有系爭房屋無權占用系爭土地，占用面積為六九．七五平方
  公尺，而系爭房屋係供上訴人共同居住等情，為上訴人所不爭
  執，堪信為真實。
四按無法律上原因占有他人之土地，可能獲得相當於租金之利益
  ，並致土地所有權人受有同額之損害，此為社會通常之觀念，
  土地所有權人得依不當得利之法則，請求占有人返還相當於租
  金之利益。甲○○所有系爭房屋占用系爭土地，乙○○○居住
  於系爭房屋，上訴人占用系爭土地，可獲相當於租金之不當得
  利，被上訴人請求上訴人返還相當於租金之不當得利，即無不
  合。又城市地方房屋之租金，以不超過土地及其建築物申報總
  價年息百分之十為限，此項規定於租用基地建築房屋準用之，
  所謂土地價額，依法定地價，即土地所有人依土地法所申報之
  地價，而公有土地之公告地價即為法定地價，土地法第九十七
  條第一項、第一百零五條、第一百四十八條、土地法施行法第
  二十五條、平均地權條例施行細則第二十一條分別定有明文。
  系爭土地屬於城市地方，屬公有土地，自有土地法之前開規定
  之適用。而國有財產局經管之國有土地，如訂立國有基地租約
  ，陳專案出租者外，其租金之計收標準，自九十二年七月一日
  起，一律依照土地申報地價年息百分之五計收租金，倘遭民眾
  無權占用，該使用補償金亦以國有土地申報地價之年息百分之
  五計收等情，已經本院向國有財產局臺灣北區辦事處查明屬實
  ，有該辦事處覆函可憑，則無權占用國有土地，所得相當於租
  金之利益與國有土地因而所受損害，自宜以上開標準計算。被
  上訴人主張按公告地價年息百分之十計算相當於租金之不當得
  利，尚非可採。系爭土地目前為店面使用，位於碧潭風景區附
  近，相鄰之房屋一樓大部分均供店面使用，距離捷運新店總站
  走路約三至五分鐘等一切情事，以系爭土地之公告地價年息百
  分之五計算相當於租金之不當得利，並無不當，而系爭土地於
  九十三年一月之公告地價為每平方公尺二萬七千五百元，九十
  六年一月之公告地價調整為每平方公尺二萬六千七百三十元，
  則被上訴人依上開標準得請求上訴人自九十三年一月起至九十
  七年十二月止返還相當於租金之不當得利數額為四十七萬二千
  九百三十六元（詳如附表），自九十八年一月一日起，乙○○
  ○至遷出系爭土地之日止、甲○○至返還系爭土地之日止，按
  月應給付相當於租金之數額為七千七百四十八元（詳如附表）
  。原判決就被上訴人超過上開金額之請求，為上訴人敗訴判決
  ，並依被上訴人之聲請，為以供擔保為條件之假執行宣告，尚
  有未洽，上訴論旨，指摘此部分原判決為不當，求予廢棄，為
  有理由，爰廢棄此部分原判決，改判駁回被上訴人第一審之訴
  及其假執行之聲請，以昭適法。
五據上論結，本件上訴為有理由。依民事訴訟法第四百五十條、
  第七十八條，判決如主文。
中    華    民    國    99    年    7     月    20    日
                    民事第九庭
                        審判長法  官  黃熙嫣
                              法  官  陳玉完
                              法  官  鄭傑夫
正本係照原本作成。
不得上訴。
中    華    民    國    99    年    7     月    21    日
                              書記官  廖逸柔
附表：
一九十三年一月至九十五年十二月間
27500×69.57×5％×3＝286976。
二九十六年一月起至九十七年十二月間
26730×69.57×5％×2＝185961
三以上合計472936（286976＋185961＝472937）
四九十八年一月起至上訴人返還系爭土地之日止
26730×69.57×5％÷12＝7748

司法院資訊處製作；財團法人民間司法改革基金會備份。
